臺灣臺中地方法院民事判決　94年度勞訴字第68號
原　　　告　乙○○
訴訟代理人　陳怡成律師
複　代理人　陳慧芬律師
被　　　告　第七商業銀行股份有限公司
法定代理人　李明賢
即蘇天佑之承受人
訴訟代理人　吳志清律師
上列當事人間請求給付退休金事件，本院於民國94年10月25日言
詞辯論終結，判決如下：
    主    文
原告之訴及其假執行之聲請均駁回。
訴訟費用由原告負擔。
    事實及理由
一、被告之法定代理人於原告對被告提起本件訴訟時原為蘇天佑
    ，嗣於本件訴訟繫屬中變更為李明賢，有原告提出之被告公
    司變更登記表、被告提出之行政院金融監督管理委員會銀行
    局函及被告公司變更登記申請書在卷可稽，則被告於民國94
    年9月27日具狀聲明承受訴訟，核與民事訴訟法第170條之規
    定相符，並無不合，應予准許，合先敘明。
二、原告主張：原告自74年2月16日起，受僱於被告公司復興分
    行，擔任該公司分行廚房工。被告自74年2月16日起即以雇
    主身分，為原告投保勞工保險、全民健康保險，原告每月薪
    資19,000元係由被告銀行向總行申請，經總行核撥予被告銀
    行，再由被告銀行給付原告，被告按月支付原告薪水。原告
    工作內容包括買菜、準備中餐及清理廚房等工作，純屬勞務
    之提供，原告請假需先向經理或襄理報備，亦受被告銀行之
    監督。被告銀行所舉辦之員工旅遊活動，原告亦有參加，並
    受有被告銀行中秋節及年節獎金之福利。可認原告自74年2
    月16日起受雇於被告。詎94年4月中旬被告以結束廚房作業
    為由，告知原告5月份毋庸再到職，被告顯未依勞動基準法
    相關規定逕終止勞動契約，自不生終止契約之效力。原告任
    職已逾15年，且原告於29年1月23日出生，亦年滿55歲，符
    合退休條件，自得請求退休金，惟遭被告以無僱傭關係拒絕
    給付，依勞動基準法第55條第1項規定，計有35.5個基數｛
    計算式：15年x2個基數+5年x1個基數+0.5個基數＝35.5｝，
    另原告退休時1個月平均工資係新台幣（下同）19,200元，
    原告得請求之退休金計681,600元（計算式：19,200x35.
    5=681,600）。爰依勞動基準法第55條規定，請求被告給付
    退休金。並聲明：(一)被告應給付原告681,600元及自起訴狀
    繕本送達翌日起至清償日止，按年息5%計算之利息；(二)願供
    擔保，請准宣告假執行。
三、被告抗辯：被告對所屬員工按月支付伙食津貼，不供給膳食
    ，自無炊事人員之設置，而被告復興分行員工為解決中餐事
    宜，自行成立伙食團，委託原告煮食，被告則基於員工福利
    ，為伙食團負擔原告炊事工作之報酬，是而原告應係為伙食
    團承攬午餐炊事工作之人，承攬關係存在於原告與伙食團間
    ，被告縱支付報酬而為承攬關係當事人，兩造間仍無僱傭關
    係。況經被告僱用之員工均列有職等，且發給書面人事命令
    為憑，薪資發給以轉帳方式為之，而原告無本俸，亦無津貼
    ，無職等、無任用命令，亦無參加員工誠實保險，報酬亦未
    與員工同列薪資清冊以轉帳方式支付，而係由伙食團代表甲
    ○○與原告商定後，向被告申請，扣除勞健保後，由甲○○
    逕以現金支付，且原告係受復興分行員工伙食團委託承辦午
    餐炊事工作，不受被告指揮監督，所任亦非被告銀行事務，
    兩造間實無任何僱傭關係。縱認兩造間成立僱傭關係，被告
    係86年9月1日由台中市第七信用合作社改制為銀行，而合作
    社非勞動基準法第3條第1項各款所定之行業，上開日期前亦
    未經中央主管機關指定適用勞動基準法，依當時法令、被告
    內部規章及兩造間均無關於原告得請求給付退休金之規定或
    約定，依勞動基準法第82條之2規定，原告就86年8月31日以
    前之年資，不得列計基數。另原告於94年4月28日已受領被
    告給付紅包50,000元，亦應扣除之。並聲明：(一)原告之訴駁
    回；(二)願供擔保請准宣告免為假執行。
四、兩造不爭執之事實：
    原告29年1月23日出生，自74年2月16日起至94年4月29日從
    事炊事工作，被告每月支給報酬。原告自93年10月至94年4
    月每月之報酬均為19,000元。
五、得心證之理由：
    兩造厥有爭執者，為兩造間是否有僱傭關係存在？若有，則
    原告得否請求退休？其退休年資如何計算？及是否應扣除原
    告已受領之50,000元？
    查：按當事人互相表示意思一致者，無論其為明示或默示，
    契約即為成立，民法第153條第1項定有明文；又按雇主：謂
    僱用勞工之事業主、事業經營之負責人或代表事業主處理有
    關勞工事務之人；勞動契約：謂約定勞雇關係之契約；勞工
    工作15年以上年滿55歲者，得自請退休；勞動基準法第2條
    第2項、第6項、第53條第1項分別亦有明文。是當事人互相
    表示意思一致者，契約始為成立。而一般學理上認勞動契約
    當事人之勞工，具有下列特徵：１、人格從屬性，即受雇人
    在雇主企業組織內，服從雇主權威，並有接受懲戒或制裁之
    義務。２、親自履行。不得使用代理人。３、經濟上從屬性
    ，即受雇人並不是為自己之營業勞動而是從屬於他人，為該
    他人之目的而勞動。４、納入雇方生產組織體系，並與同僚
    間居於分工合作之狀態。勞動契約之特徵，即在此從屬性，
    而判斷實不宜拘泥於形式究係採用僱傭契約或承攬契約，應
    從勞務提供之型態及報酬之勞務對價性及關連因素來觀察後
    為綜合之判斷。雖原告主張受僱於被告銀行從事廚房工職務
    ，工作內容包括買菜、準備中餐及清理廚房等工作，係受被
    告銀行使用為之供給上開勞務為主要工作內容，且亦受銀行
    監督，請假需先向經理或襄理報備，而原告每月薪資由被告
    銀行向總行申請，經總行核撥給付原告，復又為原告加入勞
    、健保與享有中秋節及年節獎金之福利等情，並據其提出勞
    工保險被保險人投保資料表、薪水條為證。又雖被告於74年
    2月16日即為原告投保勞工保險，並於84年3月1日為被告投
    保健康保險，固亦有中央健康保險局94年10月12日健保承字
    第0940029215號函及該函檢附之保險對象投保資料列印單、
    勞工保險局94年10月11日保承資字第09410540140號函及該
    函檢附之勞工保險被保險人投保資料表、勞工保險加保申報
    表及勞工保險退保申報表可憑。惟如前述，兩造間有無僱傭
    關係，應從勞務提供之型態及報酬之勞務對價性及關連因素
    來觀察後為實質綜合之判斷，被告有無為原告投保勞健保之
    形式，並不知有無從屬性，並未能遽憑認兩造間即有應實質
    判斷從屬性之僱傭關係存在。再依原告提出之薪水條，僅載
    有原告每月薪資為19,000元，扣除每月之勞健保費473元後
    ，每月實領18,527元，亦未能明原告領薪之方式，自亦未能
    憑認兩造間有從屬性之僱傭關係存在。次查被告抗辯：被告
    對所屬員工按月支付伙食津貼，不供給膳食，而被告復興分
    行員工為解決中餐事宜，自行成立伙食團，委託原告煮食，
    被告則基於員工福利，為伙食團負擔原告炊事工作之報酬，
    原告係為伙食團承攬午餐炊事工作之人，承攬關係存在於原
    告與伙食團間，原告亦無本俸，無津貼，無職等、無任用命
    令，亦無參加員工誠實保險，報酬亦未與員工同列薪資清冊
    以轉帳方式支付，而係由伙食團代表甲○○與原告商定後，
    向被告申請，扣除勞健保後，由甲○○逕以現金支付，且原
    告係受復興分行員工伙食團委託承辦午餐炊事工作，不受被
    告指揮監督，所任亦非被告銀行事務之事實，業據被告提出
    薪水條為證，並據證人即被告公司員工甲○○於本院證述：
    原告的薪水支付方式是由分行的伙食團寫開支向總行請款，
    撥下來後再以伙食團的名義以現金支付給原告，是由管伙食
    團帳戶的人將現金薪資拿給原告，我們分行有伙食團的負責
    人，分行人員都在公司用餐，每個月有扣新台幣700元，至
    於總行撥下來的款項來源如何，是總行補貼伙食團，每個月
    扣新台幣700元是買菜錢，伙食團有戶頭，扣新台幣700 元
    都存入在戶頭內，我們分行只有原告一個炊事，原告的上班
    時間跟我們不同，她到公司約九點多，她是在我們用完餐，
    將廚房整理好就可以離開，她上下班時間沒有固定，她負責
    的就是把飯煮好讓我們來得及用餐就可以，她沒有打卡，她
    如果請假有碰到主管就跟主管講，一般是跟負責伙食團的員
    工講，由負責伙食團的員工決定她請假的當天是要叫便當還
    是要怎樣處理，原告有聽到被告要與國泰世華合併，但這只
    是風聲，當時有發生樓上因為使用微波爐不當，發生濃煙，
    公司覺得不安全所以決定要結束伙食團，公司要我們分行都
    叫便當吃，不要再設伙食團，公司拿了新台幣50,000元給原
    告，原告過年跟中秋有獎金，都固定給她1個月，我們同仁
    是看公司盈餘狀況如何決定獎金多寡。：：原告沒有扣（員
    工誠實信用保險保險費）。：：原告來工作的時候，我還是
    一個小職員，各分行的炊事都是由各分行伙食團的負責的人
    去找的，總公司是認為如果該炊事煮得好，各分行的伙食團
    可以繼續任用，如果煮不好，伙食團可以決定要更換誰。：
    ：（銀行員工薪水的發放方式）由總行會計室按月撥入每個
    員工的帳戶內。：；原告薪資沒有因為請假或每個月工作天
    數不同而扣薪。：：（銀行辦員工自助旅遊活動，原告）可
    以參加，但是沒有補助，原告沒有繳費，是因為大家相處很
    久，有感情，用分行的福利金來支付。員工有時候有補助。
    ：：（分行的福利金支付的項目為）客戶的婚喪喜慶，交際
    費，分行的聚餐、旅遊經費。我們每個月沒有扣福利金，福
    利金的來源是各分行的業績優良，就由總行撥款下來，有時
    候我們聚餐會邀原告，去旅遊也會邀原告。原告沒有業績獎
    金，沒有業績壓力等語屬實。雖原告否認證人甲○○部分證
    言，謂證人證言不完整的部分為實際上員工的薪水都是由總
    行統一支付的；不實在的部分是分行沒有所謂的伙食團云云
    。然按證人為不可代替之證據方法，如果確係在場聞見待證
    事實，而其證述又非虛偽者，縱令證人與當事人有親屬、親
    戚或其他利害關係，其證言亦非不可採信，最高法院著有53
    年度台上字第2673號判例意旨足資參照。證人甲○○之證言
    ，並無證據足認為虛偽，已難認有不實。且該證人之證述，
    與被告提出之前開薪水條所示，原告薪資係領取現金，未扣
    員工誠實險之保險費，與其他員工薪資均係轉帳，並均有扣
    員工誠實險之保險費等情均相符合，亦徵該證人之證言與事
    實相符，當可採信。即知被告上開抗辯，應認為真實。則依
    原告任職系爭炊事工作之過程，既係由伙食團的負責的人去
    找的，已難認兩造間有互相意思表示一致之契約關係存在。
    再原告既由伙食團人員決定去留，復由伙食團人員以現金給
    付薪資，又僅需負責把中餐煮好讓伙食團成員來得及用餐即
    可，無需打卡，無固定之上、下班時間，請假僅需知會，薪
    資復未因工作天數或請假而有差異，中秋及過年固定多領一
    個月之薪資，與其他員工是看公司盈餘狀況如何決定獎金多
    寡不同，原告亦無業績獎金，沒有業績壓力，未繳納員工誠
    實險保險費，且原告雖可參加員工旅遊，但無補助，原告未
    繳費，係因其他員工以因業績而來之福利金支付，亦明原告
    並未享有被告公司之任何福利及津貼，僅於每月負責煮中餐
    之工作完成後支領固定之報酬。原告並無對於自己工作時間
    不能自行支配，且受被告之指揮監督情事，不具有在被告企
    業組織內，服從被告權威，並有享受津貼福利之權利及接受
    懲戒或制裁之義務之人格從屬性情事。且原告之炊事工作，
    僅一人工作，與被告之營業亦無關，亦無納入被告生產組織
    體系，並與同僚間居於分工合作之狀態之勞動契約之特徵。
    原告對於工作之執行，有自由決定其方式及時間之自由，著
    重於一定工作之完成，並非勞務之給付。是依原告勞務提供
    之型態及報酬之勞務對價性及關連因素來觀察，應認兩造間
    未存有勞動基準法所稱之勞動契約。兩造間既無勞動契約存
    在，則原告依據勞動基準法之規定，請求被告給付退休金，
    即無所據。從而，原告依勞動基準法第55條第1項規定，請
    求被告給付退休金681, 600元及自起訴狀繕本送達翌日起至
    清償日止，按年息5%計算之利息，即無理由，應予駁回。原
    告之訴既經駁回，其假執行之聲請，已失所附麗，應併駁回
    。
六、兩造其餘爭點、攻擊防禦方法及舉證，核與本件判決結果不
    生影響，爰不一一論列，附予敘明。
七、訴訟費用負擔之依據：民事訴訟法第78條。
中　　華　　民　　國　　94　　年　　11　　月　　8 　　日
                  民事第二庭    法  官  陳秋月
正本係照原本作成。
如對本判決上訴，須於判決送達後20日內向本院提出上訴狀。
中　　華　　民　　國　　94　　年　　11　　月　　8 　　日
                                書記官  黃舜民
